【裁判字號】    99,易,1444
【裁判日期】    990831
【裁判案由】    詐欺
【裁判全文】
臺灣高雄地方法院刑事判決              99年度易字第1444號
公  訴  人  臺灣高雄地方法院檢察署檢察官
被      告  乙○○
上列被告因詐欺案件，經檢察官提起公訴（99年度偵字第10879
號），本院判決如下：
    主  文
乙○○幫助意圖為自己不法之所有，以詐術使人將本人之物交付
，處有期徒刑伍月，如易科罰金，以新臺幣壹仟元折算壹日。
    事  實
一、乙○○明知金融機構之金融卡及密碼，係個人理財之重要工
    具，為個人財產、信用之重要表徵，可預見提供予他人使用
    ，有供作財產犯罪用途之可能，而一般人使用他人帳戶之目
    的，在於取得不法所得款項及掩飾犯行不易遭人追查，竟仍
    基於幫助他人遂行詐欺取財之不確定故意，於民國98年7 月
    28日前之某日，在高雄市火車站對面「肯德基速食餐廳」，
    將其向合作金庫商業銀行憲德分行（下稱合作金庫）申辦之
    帳號0000000000000 號帳戶及台灣土地銀行新興分行（下稱
    土地銀行）帳號000000000000號帳戶之存摺、印章、金融卡
    及密碼，提供與真實姓名、年籍均不詳之成年人所組成之詐
    欺集團使用，容任該詐欺集團使用上揭金融機構帳戶。嗣該
    詐騙集團成員乃共同基於意圖為自己不法所有之犯意聯絡，
    於98年7 月28日，撥打電話與丙○○，佯以中華電信人員、
    警官及金管會主任，因丙○○被人冒名申辦電話、帳戶已被
    列為人頭帳戶，需將錢提出存到法院公證帳戶由司法人員控
    管，致丙○○陷於錯誤，而依指示於同日上午11時30分許、
    下午1 時16分許接續存款新臺幣（下同）40萬元、30萬元至
    乙○○上開土地銀行、合作金庫帳戶。又該詐騙集團成員另
    共同基於意圖為自己不法所有之犯意聯絡，於98年7 月29
    日，撥打電話與甲○○，佯以中華電信人員、警官及金管會
    主任，因甲○○被人冒名申辦電話、帳戶已被列為人頭帳戶
    ，需將錢提出存到法院公證帳戶由司法人員控管，致甲○○
    陷於錯誤，而依指示於同日上午10時40分許、上午12時34分
    許接續存款11萬元、8 萬2,000 元至乙○○上開土地銀行、
    合作金庫帳戶。嗣丙○○、甲○○均察覺受騙，旋報警循線
    查獲上情。
二、案經高雄市政府警察局新興分局報告臺灣高雄地方法院檢察
    署檢察官偵查起訴。
    理  由
壹、證據能力
    本判決所引用之證據資料（詳後引證據），其中傳聞證據部
    分，縱無刑事訴訟法第159 條之1 至第159 條之4 或其他規
    定之傳聞證據例外情形，亦因被告及檢察官或同意可作為證
    據使用，或未聲明異議，依刑事訴訟法第159 條之5 第1項
    、第2 項之規定，本院審酌各該傳聞證據並非違法取得，與
    待證事項具關聯性，證明力亦非明顯過低等情，認以之作為
    證據係屬適當，具有證據能力。
貳、實體部分
一、訊據被告乙○○矢口否認有何提供帳戶幫助詐欺取財之犯行
    ，辯稱：伊係因辦理貸款，對方表示要幫其製作虛偽之資金
    流向，故將存摺、印章、金融卡及密碼交給真實姓名年籍均
    不詳之人，不知前揭帳戶係供詐騙集團使用云云。經查：
（一）本件被害人丙○○、甲○○分別於上開時地，遭詐騙集團
      成員以電話詐騙，致其陷於錯誤，分別存款40萬元、30萬
      元、11萬元、8 萬2,000 元至被告所申設之合作金庫、土
      地銀行帳戶之事實，業據證人即被害人丙○○、甲○○於
      警詢中指訴綦詳（見警卷第5 至9 頁）。復有合作金庫銀
      行存款憑條、土地銀行存摺類存款憑條、土地銀行新興分
      行開戶資料、存摺交易往來明細查詢、合作金庫憲德分行
      開戶資料、存摺交易往來明細查詢、桃園縣政府警察局中
      壢分局龍興派出所受理詐騙帳戶通報警示簡便格式表、內
      政部警政署反詐騙諮詢專線紀錄表在卷可參（見警卷第13
      頁至第31頁），堪認被告上開銀行帳戶確曾遭詐欺集團所
      使用，向被害人丙○○、甲○○詐取上開款項甚明。
（二）被告雖以前揭情詞置辯，惟被告於第一次警詢時先辯稱：
      98年7 月底在高雄市區某處遺失前開土地銀行、合作金庫
      之存摺、印章、提款卡等語（警卷第2 頁），嗣於偵查及
      本院審理中改稱：其係為了要辦貸款，而將上開帳戶存摺
      、提款卡、印章及密碼交給真實姓名、年籍不詳之成年男
      子等語（偵卷第16頁至第17頁；本院卷二第18頁至第24頁
      ），被告前後供述不一，辯解是否屬實，已有可疑。被告
      雖辯稱：其於警詢時係因以為存款之金額係代辦公司之人
      員存入，其為了想辦貸款，所以才謊稱帳戶資料遺失云云
      ，然若存款金額確係代辦公司之人員存入以製作虛偽資金
      流向，則該代辦公司之人員何需報警，使上開帳戶列為警
      示帳戶，故被告所辯不足採信。再者，被告於交付帳戶資
      料後已2 星期聯絡不上其所稱之代辦公司人員，卻未立即
      向警方報案，亦未留下該代辦公司人員之聯絡電話供警方
      追查，亦於常理不符。
（三）按各類形式之詐欺（舉凡誑稱中獎繳交稅金、退稅、核對
      信用卡刷卡記錄、媒介賣淫、親人被綁架、虛設網路拍賣
      網站等等不一而足）利用行動電話、市內電話或電腦網路
      ，且收購人頭帳戶作為詐欺工具以利行騙之事例，無日無
      時在平面、電子媒體經常報導，且警察、金融、稅務單位
      亦在各公共場所張貼防騙文宣，已為社會大眾所共知。被
      告學歷為高職畢業，應有閱覽報紙所刊登廣告內容之能力
      ，自為具有通常智識能力之成年人，足見被告不論係透過
      報章、雜誌、電視等平面或電子媒體或預防詐騙宣導文宣
      ，均可得知上開詐騙行為。參以一般人皆可以自己名義在
      任何銀行設立帳戶，作為存、提款之用，實無需向不特定
      人取得帳戶，被告率予交付其帳戶供他人使用，故其對於
      取得其帳戶者利用其帳戶供犯罪所用，應有認識。況且，
      金融存款帳戶，攸關存戶個人財產權益之保障，專屬性甚
      高，衡諸常理，若非與本人有密切關係，不可能提供個人
      帳戶供他人使用。又坊間報章雜誌及其他新聞媒體，對於
      犯罪集團為掩飾詐欺取財犯行，經常利用他人存款帳戶作
      為匯款帳戶，以規避執法人員之查緝，並掩飾、確保因自
      己犯罪所得之財物，已多所報導及再三披露。則依一般人
      之社會生活經驗，現今一般人至金融機關如銀行、郵局等
      開設帳戶使用，係極為方便容易且迅速之事，如有使用金
      融存款帳戶之正當用途，自以使用其本人或可信賴之親友
      申請之帳戶，最為便利安全，且若非具意圖以他人帳戶從
      事不法用途，並藉以逃避查緝，自無使用他人帳戶之理。
      苟見他人不自己申請開立帳戶而蒐集不特定人之帳戶使用
      ，衡情應可預見收集之帳戶乃係被利用為與財產有關之犯
      罪工具，被告應知悉任意提供自己帳戶予無信賴關係之他
      人使用，易致他人藉該帳戶取得不法犯罪所得，且欲以之
      隱匿帳戶內資金之實際取得人身分，案發當時被告年紀已
      滿20歲且為可獨立思考之成年人，對此當無推諉不知之理
      ，竟仍提供上開金融帳戶資料供該不詳之人使用，縱無具
      體事證顯示被告確有參與向被害人詐欺取財或不法取得被
      害人匯款等犯行，然就該不詳之人嗣後將其提供之帳戶供
      作詐欺取財之用，顯不違反其本意，則被告有幫助他人詐
      欺取財之不確定故意，甚為顯明。至被告雖以前開情詞置
      辯，惟衡諸社會常情，正常辦理貸款之金融機構或理財公
      司即便是向地下錢莊借貸，除要求貸款人提供相關身份證
      明文件、財力證明及簽訂借貸契約或本票外，並無要求貸
      款人亦應提供存摺、提款卡及其密碼幫忙貸款人製作虛偽
      之資力證明，被告辯稱向其取走帳戶之人表示要利用上開
      帳戶製作虛偽之資力證明，即已非正常合法之程序。況被
      告與受交付前開帳戶資料之人素不相識，竟將存摺、提款
      卡及密碼等相關資料交付，顯與常理不符，難資憑信，顯
      見被告所有帳戶資料確係交由不詳成年男子所組成之詐欺
      集團使用，作為其詐欺匯款之管道，要屬無疑。被告所辯
      ，不足採信。
（四）另自詐騙集團之角度審酌，衡諸該實際實施詐騙行為之人
      ，既知以他人之帳戶掩飾犯罪所得，顯非智慧愚昧之人。
      渠等當知社會上一般正常之人，如其帳戶存摺、密碼、提
      款卡遭詐騙、遭竊或遺失，為防止詐得、拾得或竊得其存
      摺、提款卡之人盜領其存款或做為不法使用而徒增訟累，
      必於發現後立即報警或向金融機構辦理掛失止付。且當原
      帳戶所有人掛失止付後，渠等即無法以詐得、拾得或竊得
      之存摺、提款卡提領該帳戶內之存款，在此情形下，如仍
      以此帳戶作為其犯罪工具，則在渠等向他人詐騙，並使被
      害人將款項匯入該帳戶後，極有可能因帳戶所有人掛失止
      付而無法提領，渠等大費周章從事於犯罪之行為即失其意
      ，無法得償犯罪目的，此顯非該等財產犯罪份子所可能犯
      之錯誤。換言之，從事此等財產犯罪之不法份子，若非確
      知該帳戶所有人不會去報警或掛失止付，以確定其等能自
      由使用該帳戶提款、轉帳，則其等應不至於以該帳戶從事
      於財產犯罪。再衡以被害人匯入款項至被告上述帳戶後，
      該筆匯款隨即於當日即遭領取，此有前述帳戶之交易資料
      附卷可憑，更足見該詐騙之不法集團，於向被害人詐騙時
      ，確有把握該帳戶不會被帳戶所有人掛失止付。
（五）又按金融帳戶係個人理財之工具，一般人向金融機構開設
      帳戶，並無任何法令之限制，只須提出身分證、印章即可
      辦理開戶，此為眾所週知之事實，則依一般人之社會生活
      經驗，苟見他人不自行申請開立帳戶而蒐集不特定人之帳
      戶使用，衡情應可知悉被蒐集之帳戶係被利用為與財產有
      關之犯罪工具。且近來利用人頭帳戶詐欺取財之犯罪類型
      層出不窮，該等犯罪多數均係利用人頭帳戶作為出入帳戶
      ，並經媒體廣為披載，被告係成年且智力成熟之人，對此
      應知之甚詳，竟仍提供自己帳戶供他人使用，足認被告確
      有幫助他人詐欺之不確定故意甚明。
（五）縱上所述，被告所辯顯係卸責之詞，不足採信，本件事證
      明確，被告犯行堪以認定，應依法論科。
二、按刑法上之幫助犯，係對於犯罪與正犯有共同之認識，而以
    幫助之意思，對於正犯資以助力，而未參與實施犯罪之行為
    者而言。如未參與實施犯罪構成要件之行為，且係出於幫助
    之意思提供助力，即屬幫助犯，而非共同正犯。本件被告將
    申設帳戶之資料交付詐欺集團之不詳年籍、姓名之詐欺成員
    使用，雖使該成員得基於詐欺取財之犯意，向被害人施以詐
    術，致使被害人陷於錯誤，匯款至被告提供之上開帳戶，遂
    行其詐欺取財之犯行，惟被告單純提供帳戶供人使用之行為
    ，並不等同於向被害人施以欺罔之詐術行為，且亦無證據證
    明被告有參與詐欺取財犯行之構成要件行為，是揆諸前揭說
    明，核被告所為，係犯刑法第30條第1 項前段、第339 條第
    1 項之幫助詐欺取財罪。被告基於幫助之犯意而為詐欺構成
    要件以外之行為，為幫助犯，酌依刑法第30條第2 項規定減
    輕其刑。按數行為於同時同地或在密切接近之時地實施，侵
    害同一法益，各行為間之獨立性均極為薄弱，依社會一般觀
    念，在時空差距上，難以強行分開；在刑法評價上，以視為
    數個舉動之接續施行，合為包括之一行為予以評價，較為合
    理；從而被害人丙○○、甲○○遭詐欺而各存款2 次至被告
    上開帳戶，客觀上雖有數行為，然係詐欺集團成員，於密接
    時、地，基於同一機會、方法，本於單一決意，對於同一被
    害人，侵害同一法益陸續完成，應視為數個舉動之接續施行
    ，為接續犯，應僅以一罪論。又被告以一個提供帳戶之幫助
    詐欺行為，同時幫助詐欺集團詐得前揭2 名被害人之財物，
    係一行為而觸犯2 個幫助詐欺取財罪名，為想像競合犯，應
    依刑法第55條之規定，從一情節較重之幫助詐取丙○○金額
    70萬元之部分處斷。爰審酌被告將帳戶資料提供他人詐欺取
    財使用，紊亂社會正常交易秩序，並使檢警難以追查緝捕，
    被害人難以追償，助長詐欺歪風，被告所造成之危害自非輕
    微，且犯後否認犯行，態度不佳及被害人損失金額非低等一
    切情狀，量處如主文所示之刑，並參酌前開犯罪情節，諭知
    如主文所示之易科罰金折算標準。
據上論斷，應依刑事訴訟法第299 條第1 項前段，刑法第339 條
第1 項、第30條第1 項前段、第2 項、第55條、第41條第1 項前
段，刑法施行法第1 條之1 ，判決如主文。
本案經檢察官顏漢文到庭執行職務。
中    華    民    國    99    年    8     月    31    日
                  刑事第九庭    審判長法  官  鄭詠仁
                                      法  官  黃沛文
                                      法  官  王碧瑩
以上正本係照原本作成。
如不服本判決應於收受判決後10日內向本院提出上訴書狀，並應
敘述具體理由。其未敘述上訴理由者，應於上訴期間屆滿後20日
內向本院補提理由書(均須按他造當事人之人數附繕本)「切勿逕
送上級法院」。
中    華    民    國    99    年    8     月    31    日
                                      書記官  吳智媚
附錄論罪科刑法條：
中華民國刑法第339 條
意圖為自己或第三人不法之所有，以詐術使人將本人或第三人之
物交付者，處5 年以下有期徒刑、拘役或科或併科1 千元以下罰
金。
以前項方法得財產上不法之利益或使第三人得之者，亦同。
前二項之未遂犯罰之。

司法院資訊處製作；財團法人民間司法改革基金會備份。
